臺灣高等法院刑事判決　　　　　　　　94年度上訴字第1619號
上　訴　人　乙○○
即　被　告
選任辯護人　涂惠民律師
上列上訴人因誣告案件，不服臺灣士林地方法院93年度訴字第
695號，中華民國94年4月13日第一審判決（起訴案號：臺灣士林
地方法院檢察署93年度偵字第1527號），提起上訴，本院判決如
下：
    主  文
上訴駁回。
    事  實
一、乙○○於民國（下同）八十二年二月間起受僱擔任臺北市○○區○○路二二０號櫻花大廈之管理員，嗣於八十二年九月
    三十日遭該大廈管理委員會決議自八十二年十月一日起解雇
    ，因而對該管理委員會副主任委員兼會計丙○○心生不滿。
    其遭解雇後，委託丁○○○於八十二年十月三日前往櫻花大
    廈向丙○○領取九月份之薪資新台幣（下同）一萬五千五百
    元及中秋節獎金一千二百元，丁○○○領取該等款項後已在
    該管理委員會八十二年九月份員工薪資發放清冊（以下簡稱
    薪資發放清冊）及支出證明單上簽收，並將款項轉交予乙○○。惟至八十八年乙○○竟以該管理委員會積欠其薪資為由
    ，起訴請求丙○○給付薪資，經台灣士林地方法院以八十九
    年度士小字第一三二號民事判決駁回。詎料乙○○明知該等
    款項確係由丁○○○簽收代領，惟竟意圖使丙○○受刑事處
    分，先於八十九年三月六日，虛構「丙○○偽造代領人，將
    伊八十二年間遭臺北市○○區○○路二二０號櫻花大廈管理
    委員會解雇時之當月薪資報銷，占為己有」等不實之事實，
    具狀向臺灣士林地方法院檢察署誣告丙○○犯罪（台灣士林
    地方法院檢察署八十九年度發查字第二四二號），嗣經檢察
    官以八十九年度偵字第六０二九號對丙○○為不起訴處分。
    乙○○仍有未甘，復基於意圖使丙○○受刑事處分之概括犯
    意，又於九十一年十二月十日，再次虛構「丙○○在櫻花大
    廈管理委員會員工薪資八十二年九月份發放清冊上偽造『郭
    梅蘭』署押，以代領乙○○九月份之薪資」等不實事項，具
    狀向臺灣士林地方法院檢察署連續誣告丙○○犯罪（台灣士
    林地方法院檢察署九十一年度他字第三０二０號），嗣後復
    經檢察官以九十二年度偵字第一三一０號為不起訴處分，再
    經台灣高等法院檢察署檢察長駁回乙○○之再議確定。
二、案經丙○○訴由臺灣士林地方法院檢察署檢察官偵查起訴。
    理  由
一、證人甲○○、李正芳、丁○○○在偵查中向檢察官所為之陳
    述，均經依法具結，且均係出於渠等之自由意志，並無遭受
    不當外力干擾情形，依刑事訴訟法第一百五十九條之一第二
    項規定，均得為證據。告訴人丙○○於偵查中所為之陳述，
    雖為審判外之陳述，惟被告及辯護人對其證據能力均不爭執
    亦未聲明異議，依刑事訴訟法第一百五十九條之五第一、二
    項規定，亦得為證據。
二、訊據上訴人即被告乙○○對於其先後二次對告訴人丙○○提
    出上開告訴等事實固均坦承不諱，惟矢口否認有誣告犯行，
    辯稱：伊並未委託丁○○○代領薪資，薪資發放清冊上丁○○○的簽名是丙○○模仿丁○○○筆跡偽造云云。查被告於
    八十九年三月六日向臺灣士林地方法院檢察署具狀對丙○○
    提出告訴，指述丙○○偽造代領人，將伊八十二年間遭臺北
    市○○區○○路二二０號櫻花大廈管理委員會解雇時之當月
    薪資報銷，占為己有等情，涉有偽造文書、侵占罪嫌，嗣經
    檢察官偵查後以八十九年度偵字第六０二九號為不起訴處分
    。被告又於九十一年十二月十日向臺灣士林地方法院檢察署
    具狀對丙○○提出告訴，指述丙○○扣押伊工資，捏造由郭
    梅蘭女子代領工資，涉有偽造文書罪嫌，嗣經檢察官偵查後
    以九十二年度偵字第一三０一號為不起訴處分，被告聲請再
    議亦經駁回確定等事實，業據被告自承在卷，並有臺灣士林
    地方法院檢察署八十九年度發查字第二四二號、八十九年度
    偵字第六０二九號、九十一年度他字第三０二０號、九十二
    年度偵字第一三０一號偵查卷宗影本，及卷內所附之刑事告
    訴狀影本，暨上開不起訴處分書二件、臺灣高等法院檢察署
    處分書等在卷可稽，此部分之事實應堪予認定。
三、被告離職後，其應領之八十二年九月份薪資及中秋節獎金，
    據告訴人丙○○主張均係由丁○○○於八十二年十月三日簽
    收代領，並提出經丁○○○簽收之薪資發放清冊及支出證明
    單為憑（影本見九十二年他字第一六八一號卷第二十之一頁
    、第二十四頁，丁○○○簽署之姓名為『郭梅蘭』，其中『
    蘭』字為簡體字），被告則否認委託丁○○○代領薪資，並
    指稱丁○○○簽收款項之署押係告訴人丙○○偽造等語。故
    本案所應審究之重點，厥為被告有無委託丁○○○代領上開
    款項，以及薪資發放清冊、支出證明單上楊梅郭蘭之簽名是
    否真正。經查：
  (一)證人丁○○○代領上開款項時，雖未表明與被告之關係，亦
    未出示委託書等證明文件，然因被告曾表示丁○○○係其妻
    子，故值班之甲○○即通知丙○○，丙○○原先要被告本人
    領取，經甲○○表示金額不多不要為難人家後，丙○○始同
    意由丁○○○簽收代領，並由甲○○擔任見證人，丁○○○
    原在支出證明單上代簽「郭碩」二字，丙○○表示不行，丁○○○即劃掉「郭碩」二字簽署「郭梅蘭」等情，業據告訴
    人丙○○迭於偵查中陳述明確，及以證人之身分在原審證述
    綦詳（見八十九年度偵字第六０二九號卷第九之一頁、第三
    十九頁反面、九十二年度偵字第一三０一號卷第十六頁、原
    審卷第三十七頁至第四十頁）。而證人甲○○於偵查中先後
    證稱：郭梅蘭領錢時正好值班在場，有一次看到被告介紹郭
    梅蘭是他太太，發放清冊是其簽名（偵字第六０二九號影印
    卷第三十頁反面、第四十頁）；及「（丁○○○是否幫乙○○代領過薪資？）我不知道丁○○○的名字，但我認得她這
    個人，她有幫乙○○領過薪資。（是否曾在丁○○○代乙○○領薪資時在場？）我有在場，因為當時我值班，平常會計
    在發薪水時是在服務台，當初因為乙○○沒有領薪水，丁○○○來代領時，我打電話請會計丙○○下來，丙○○說要有
    見證人，所以我在見證人的地方簽名。... （當初幫乙○○
    領薪是否在庭的丁○○○女士？）是。」（九十二年度他字
    第一六一八號卷第五十九頁、第六十頁）；及「（提示薪資
    發放清冊問：當時是否是郭梅蘭來領錢？）當時是丙○○發
    的錢，當時我正好在值班，當見證人。（當時來領錢的郭梅
    蘭是否是在庭之丁○○○？）是的。」（九十三年度偵字第
    一五二七號卷第一九七頁）等語；於本院審理時亦為相同之
    證述（見本院卷第二五五頁至二五六頁），經核與告訴人丙○○陳述之內容均相一致。而前開款項除由證人丁○○○簽
    收外，並經證人甲○○以見證人之身分簽名證明，且支出證
    明單上「郭梅蘭」簽名前方原書寫有「郭碩」字樣再經劃掉
    ，亦有薪資發放清冊及支出證明單可稽（他字第一六八一號
    卷第二十之一頁、第二十四頁），核與告訴人丙○○及證人
    甲○○證述之情節相互吻合。
  (二)證人丁○○○於偵查中雖均否認代被告領取上開款項，並證
    稱薪資發放清冊及支出證明單上「郭梅蘭」之簽名非其所為
    云云（見他字第一六八一號卷第六十頁、偵字第一五二七號
    卷第五十頁）。然查證人丁○○○於原審已坦然證稱：前開
    薪資發放清冊是伊簽名，當初被告住院，有拜託伊去領錢，
    領錢後有交給被告等語明確（原審卷第四十三頁、第四十六
    頁）。於本院審理時雖因時隔久遠對領款當時諸多細節記憶
    不清，惟亦證稱：薪資發放清冊及支出證明單之簽名是其所
    簽，其業因本案在偵查中之證言經士林地院以偽證罪判決緩
    刑三年，係被告委託其至櫻花大廈領錢，領到錢後當天就交
    與被告，因被告是其先生朋友，且年歲已大，並事隔多年，
    所以在偵查中不敢說出真相等語綦詳（本院卷第一三二頁至
    第一三三頁反面。另按證人丁○○○經原審法院九十五年度
    簡字第一二五號以偽證罪判處有期徒刑十一月，緩刑三年確
    定）。再者辯護人聲請鑑定上開薪資發放清冊及支出證明單
    上「郭梅蘭」簽名之真偽，本院經向櫻花大廈管理委員會調
    取上開薪資發放清冊及支出證明單；向聯邦化學製藥股份有
    限公司調取丁○○○任職期間曾簽署之進階標準申請書、退
    休金分期給付同意書、簽收勞工退休基金支票；向台北縣蘆
    洲戶政事務所調取丁○○○之印鑑登記條；向三重郵局調取
    丁○○○之郵政存簿儲金儲戶申請變更帳戶事項申請書、郵
    政存簿儲金退休俸轉帳戶立帳申請書等文件正本，連同丁○○○在九十二年度他字第一六八一號卷、九十三年度偵字第
    一五二七號卷、九十三年度訴字第六九五號卷、本院九十四
    年度上訴字第一六一九號卷各次筆錄及證人結文，及其當庭
    書寫之字跡等資料，囑託法務部調查局就該等文件上「郭梅
    蘭」及「丁○○○」之簽名筆跡是否相同鑑定，經該局將薪
    資發放清冊及支出證明單之簽名編為甲類鑑定資料，其餘簽
    名資料編為乙類鑑定資料，以照相放大、歸納分析、特徵比
    對方法鑑定結果，認「甲類字跡與乙類字跡筆畫特徵相同。
    」，有該局九十六年三月十五日調科貳字第○九六○○一○
    三五五○號鑑定通知書可稽（本院卷第二四三頁至第二四六
    頁）。由此足徵該薪資發放清冊及支出證明單上「郭梅蘭」
    之代領簽名確屬真正，並非由告訴人丙○○偽造，而告訴人
    丙○○、證人甲○○、及丁○○○所為之上開證言亦均確與
    事實相符。被告指稱其並未委託丁○○○代領薪資，及上開
    簽名係告訴人偽造云云，顯非事實而屬虛構，要無疑義。至
    於證人丁○○○在偵查中所為否認代領款項及簽名真正部分
    之陳述，既與上述確切事證不符，當屬虛偽不實之陳述，不
    足資為有利於被告之論據。
  (三)被告雖始終否認委託丁○○○代領款項，並以其與丁○○○
    並非夫妻，僅與楊女之夫原為軍中同事，告訴人丙○○及證
    人甲○○表示楊女係其妻與事實不符，證人甲○○、丁○○○之證言前後不符等語置辯。然查：
  (1)證人丁○○○與被告並無婚姻關係，固有被告之個人戶籍資
    料可按（原審卷第六十一頁）。然查被告與丁○○○之夫楊
    俊財（已歿）原為軍中同事，被告至櫻花大廈管理委員會任
    職時係要求丁○○○之夫擔任職務保證人，後由丁○○○之
    子楊鍾豪擔任被告之保證人等情，業為被告及證人丁○○○
    分別供承不諱，並有楊鍾豪之身分證影本及保證書影本足憑
    （他字第一六八一號卷第二十二頁、第五十四頁正、反面）
    。又被告目前實際居住於台北縣蘆洲市○○路四十二號三樓
    ，業據被告陳明在卷，並有準備程序筆錄、被告在另案之民
    事訴訟答辯狀、本案之答辯狀、聲請狀、及送達證書可按（
    見本院卷第三十四、五十、六十七、七十四、二四九頁），
    而證人丁○○○亦住於該處，亦經本院核對其身份證記明筆
    錄無訛，由此可見被告與丁○○○非但為舊識，而且關係密
    切，非比尋常，被告自有委託丁○○○代領款項之可能。又
    告訴人丙○○及證人甲○○均因被告曾表示丁○○○係其妻
    ，故而同意由丁○○○代領款項，業經丙○○及甲○○供明
    一致，另查證人李正芳於偵查中亦證稱：曾見過被告太太，
    被告有次說他太太在藥廠工作等語（偵字第六０二九號卷第
    六十九頁），核與證人丁○○○原先任職聯邦化學製藥公司
    乙節相互符合，與丙○○、甲○○之陳述亦無矛盾，故丙○○、甲○○之陳述應堪採信。至於丁○○○實際與被告雖無
    婚姻關係，然而丙○○、甲○○既係由於被告本身之表示而
    認渠等二人為夫妻，此部分雖與事實不符，仍與全案情節無
    礙。
  (2)綜觀證人甲○○於偵查及本院審理時所證述之內容，並無前
    後不符情事，而證人丁○○○對於被告如何委託其代領款項
    、領款時丙○○是否在場、及領款後在何處交付被告等前後
    經過細節，雖已記憶不清，或與證人甲○○及丙○○所述略
    有出入，然查丁○○○代領款項之日期為八十二年十月三日
    ，其在原審及本院作證之時間分別為九十四年三月三十日及
    九十五年九月二十八日，相隔長達十餘年之久，部分細節記
    憶模糊或不復記憶或記憶有誤自屬正常，惟其關於確係被告
    委託其前往領款、簽收部分係屬真正、及領得款項後已交付
    被告等主要情節之陳述，核與告訴人丙○○、證人甲○○之
    證言，以及上述筆跡鑑定結果相符，亦與經驗法則及論理法
    則無違，自應堪採信。
  (3)丁○○○於原審證稱係被告住院拜託伊去領錢等語，於本院
    證稱：「被告說他脊椎骨不知如何會痛，醫院正檢查中，他
    說他要住院。」等語（本院卷第一三二頁反面）。查被告於
    八十二年十月三日雖未住院，然而被告於八十二年九月間即
    曾多次至行政院退除役官兵輔導委員會臺北榮民總醫院傳統
    醫學部及神經外科就診，同年九月三十一日因腿部疼痛至該
    院急診，同年十月四日至骨科門診，十月五日再度因大腿疼
    痛、滑倒而急診，之後復因椎間盤突出等病症於同年十月二
    十四日住院手術等情，有該醫院檢附之病歷資料影本可參（
    本院卷第一六九頁至第二０五頁），核與證人丁○○○之證
    言並無明顯扞格。又證人甲○○於八十二年十月二日經管理
    委員會副主委（即丙○○）指示將薪資送交被告未果，再以
    電話與被告聯繫被告表示無意領取等情，有櫻花大廈管理員
    值勤日誌影本（他字第一六八一號卷第七十八之一頁）及甲○○請領車資收據影本（同上卷第二十一頁反面）可考。由
    此可知被告係在甲○○通知其領款後，適因病痛不適，又因
    與丙○○等相處不睦且向甲○○表示拒絕領款後，礙於情面
    而委託丁○○○代為領款。至於證人甲○○雖未在八十二年
    十月三日之值勤日誌記載丁○○○代領款項乙事，惟證人甲○○對此已明確證稱其認為無記載之必要等語（本院卷第二
    五五頁反面），且代領之款項業經丁○○○簽收及甲○○見
    證足以為憑，衡情亦無記載於值勤日誌之必要，不能執此資
    為有利於被告之論據。
  (4)綜上所述，被告所辯各節均無可採。
  (四)被告及證人丁○○○於本院雖均表示願意接受測謊鑑定，惟
    查檢察官於偵查中即曾囑託法務部調查局對被告及證人丁○○○實施測謊鑑定，經該局表示被告及丁○○○不宜測謊，
    理由為「測謊係以曾否從事『具體行為』作為測試標的，而
    該具體行為須為有意義之客觀行為，抽象概念如數字、時間
    、內在意識歷程（例如動機、意圖、感官知覺）、意思表示
    、主觀感受、日常行為等有遺忘之可能，非測謊技術所能辨
    識。本案乙○○是否曾委託丁○○○代為領取薪資、獎金，
    為意思表示，非測謊之範圍。而丁○○○是否有代為領取乙○○之薪資、獎金，因時間久遠且非具有特殊意義之行為，
    其記憶模糊或不復記憶乃屬常態，測謊係以記憶之有無為測
    試基礎，受測人在記憶模糊或不復記憶下，似不宜測謊。」
    ，有該局九十三年四月二十八日調科參字第○九三○○一六
    九四二○號函在卷（偵字第一五二七號卷第一一一頁），自
    無再度為無益之測謊鑑定之必要，併此記明。
  (五)綜上所述，本案事證明確，被告之誣告犯行洵堪認定。
四、核被告所為係犯刑法第一百六十九條第一項之誣告罪。其先
    後二次誣告行為，時間緊接，手段及誣告內容相同，又均係
    觸犯犯罪構成要件相同之罪名，顯係出於概括犯意為之，為
    連續犯，爰依修正前刑法第五十六條規定，以一罪論，並加
    重其刑。被告行為後，刑法於九十四年二月二日修正公布，
    於九十五年七月一日施行，修正後刑法已刪除第五十六條連
    續犯之規定，此刪除雖非犯罪構成要件之變更，但顯已影響
    行為人刑罰之法律效果，自屬法律有變更，依新法第二條第
    一項規定，比較新、舊法結果，仍應適用較有利於被告之行
    為時法律即舊法論以連續犯。
五、原判決以被告罪證明確，適用刑法第一百六十九條第一項、
    及修正前刑法第五十六條，茲審酌被告高齡七十有餘，惟素
    行非佳，僅因其自己對於他人之私人怨恨，即冀圖利用司法
    偵查為工具，以遂其報復之目的，非但浪費公眾資源，雖司
    法偵查終非其所得以任意利用之工具，告訴人均獲得不起訴
    之處分，然已因此訟累承受困擾，而被告犯後並無悔意等一
    切情狀，量處有期徒刑一年，經核認事用法均無不合，量刑
    亦屬平允，應予維持。被告提起上訴，仍執陳詞否認犯罪，
    為無理由，應予駁回。至於原判決雖未及就刑法修正後之規
    定比較適用，然而行為後法律有變更者，依修正前刑法第二
    條第一項之規定，以適用裁判時法為原則，如行為時法有利
    於行為人，則例外適用行為時法；依修正後刑法第二條第一
    項規定，以適用行為時法為原則，惟如裁判時法有利於行為
    人，則例外的適用裁判時法。以往實務見解，認原判決未及
    比較適用新舊法時，上訴後，雖比較結果以舊法有利於行為
    人，而原判決別無其他撤銷事由，仍應由本院以此為由撤銷
    改判。惟修正後之規定係以適用行為時法為原則，因此原判
    決雖未及比較適用，然上訴本院後，經比較新舊法，行為後
    之法律並非較有利於行為人，仍應適用行為時法，則原判決
    適用行為時法即無不當，自不構成撤銷之事由，併此說明。
據上論斷，應依刑事訴訟法第三百六十八條，判決如主文。
本案經檢察官黃柏齡到庭執行職務。
中　　華　　民　　國　　96　　年　　4 　　月　　30　　日
　　　　　　　　　刑事第十九庭  審判長法　官　尤豐彥
　　　　　　　　　　　　　　　　　    法　官  魏新國
　　　　　　　 　 　　　　　　　　　　法　官  宋　祺
以上正本證明與原本無異。
如不服本判決，應於收受送達後十日內向本院提出上訴書狀，其
未敘述上訴之理由者並得於提起上訴後十日內向本院補提理由書
（均須按他造當事人之人數附繕本）。
                                      書記官　王韻雅
中　　華　　民　　國　　96　　年　　5 　　月　　2 　　日
附錄：本案論罪科刑法條全文
刑法第169 條第1 項：
意圖他人受刑事或懲戒處分，向該管公務員誣告者，處7 年以下
有期徒刑。
